臺灣臺東地方法院刑事判決　　　　　　　　　　　　　八十九年度易字第三九六號
　　公　訴　人　臺灣台東地方法院檢察署檢察官
　　被　　　告　丁○○
　　　　　　　　甲○○
　　右二人共同　吳漢成
　　選任辯護人
右列被告等因詐欺案件，經檢察官提起公訴（八十九年度偵字第六○○號），本院判
決如左：
    主  文
丁○○、甲○○均無罪。
    理  由
一、公訴意旨略以：被告丁○○、甲○○係夫妻，並非無支付能力，竟共同意圖為自
    己不法之所有，於民國（下同）八十六年一月九日，由甲○○打電話給乙○○騙
    稱為支付彼夫妻經營之臺東市芝柏軒食品有限公司（以下簡稱芝柏軒公司）員工
    薪水，需借款新台幣（以下同）一百四十萬元，三日即予返還云云，乙○○不疑
    有詐，同日（九日）自臺東市信用合作社領取現款，即行持往芝柏軒公司交付一
    百四十萬元現款給丁○○、甲○○夫婦收受，甲○○夫婦則簽發丁○○為發票人
    之華南商業銀行臺東分行第000000000號支票以為擔保並作為清償之用
    。三日後，甲○○夫婦即藉詞週轉困難，請求延期並換票，乙○○同意之，惟嗣
    後再經乙○○多次催討，仍分文未返，且甲○○夫婦先後交付之前開帳號支票屆
    期提示，均未獲兌現，乙○○復查悉甲○○夫婦並非毫無清償能力，卻分文未還
    ，始知受騙。因認被告丁○○、甲○○涉犯刑法第三百三十九條第一項之詐欺取
    財罪嫌云云。
二、按犯罪事實應依證據認定之，無證據不得推定其犯罪事實；又不能證明被告犯罪
    者，應諭知無罪之判決，刑事訴訟法第一百五十四條、第三百零一條第一項前段
    分別定有明文。又刑法第三百三十九條第一項之詐欺取財罪，係以行為人自始具
    有不法所有之意圖為其要件，既為判斷犯罪是否成立及何時成立之前提，自須根
    據積極證據加以認定，但民事債務人未依債之本旨履行，在一般社會生活經驗上
    可能之原因非一，即使在債之關係成立之後惡意遲延給付甚或不為給付，倘無足
    以證明行為人原已具有圖得不法利益之其他具體事證，仍然僅屬單純之民事債權
    債務糾紛。由於刑事被告依法並無自證無罪之義務，根據刑事訴訟法第一百五十
    四條規定，除非訴訟上確有排除一切懷疑之證據足可證明被告意圖不法利益，自
    難僅憑事後債信違反之客觀事態推定被告原有詐欺取財之犯意。
三、公訴意旨認被告等涉有詐欺罪嫌，無非係以告訴人乙○○之指述及右開帳號支票
    影本多張及臺東市信用合作社活期儲蓄存款取款憑條為其論據。訊據被告甲○○
    、丁○○均堅詞否認有何詐欺之犯行，甲○○辯稱：我向乙○○借錢是八十六年
    到八十七年間，陸陸續續的借，有借有還，後來資金週轉不靈始無力支付，我沒
    有詐欺的意思等語，丁○○則辯稱：財務上的細節我不清楚，借款的事都是他與
    我太太接觸，我不明瞭等語。
四、經查：
（一）被告二人自八十六年起至八十七年間以借款發薪資為由，陸陸續續向告訴人乙○○借款三百多萬元，其間陸續償還剩一百多萬元等情，除據被告等自承外，
      並經證人己○○於偵查中及本院審理時證述：甲○○向乙○○借貸，有時拿錢
      時，我代替他去拿，有時乙○○會拿到公司。總共借了多少我記不得，陸陸續
      續有再借貸。印象中有二十萬、伍拾萬、有時上百萬不等，日期我忘記了，確
      實我有去向乙○○拿過錢，甲○○向乙○○借錢，就會開立票據，利息先扣除
      ，利息是有三分，也有二分半，銀行都是我在跑，通常票期到時，我都會跟甲○○說，都是我去銀行軋票入款。確實是甲○○交代我去拿錢，都是借來發薪
      資，甲○○是擔任財物部分等語明確，核與告訴人於偵查中指稱：被告等自八
      十六年至八十七年間向我借錢，有時拿客票，有的兌現，有時甲○○拿他哥哥
      的票給我，之後以丁○○的票對換，有時候也有兌現，事後丁○○還不起，才
      按月開八十七年八月二十五日至同年十二月二十五日的支票，利息算二分，錢
      我拿去工廠給被告等情大致相符，足徵證人己○○所言尚非虛妄，堪可採信。
      被告等確係陸陸續續向告訴人借款，其間償還剩一百多萬元乙節應屬無訛。被
      告等既係陸續向告訴人借款，且金額總計達三百萬元之多，顯見雙方資金往來
      頻繁，若非平時借錢有借有還，彼此存在一定之信賴基礎，加以有利息之利益
      ，何以告訴人願意如此多次反覆借予被告等如此大筆之款項，是被告辯稱其並
      無詐欺之意，係因後來週轉不靈方無力支付等情，堪信為真實。
（二）被告丁○○曾開立其於華南商業銀行台東分行第000000000000號
      帳戶：票號分別為0000000、0000000、0000000號、金
      額分別為七萬八千五百元、五十萬元、三十萬元之支票予告訴人，茲為清償債
      務，而前開支票並分別於八十六年十月十三日、七月三十日、十一月十日經提
      示兌現，存入證人丙○○即告訴人之弟媳於台東區中小企業銀行第00000
      0000號之帳戶內，支票背面並蓋有乙○○印章等情，有前開支票影本三紙
      、華南銀行支票存款交易明細帳一紙、台東區中小企業銀行（九十）東企銀業
      字第七四九號函暨其所附之丙○○帳戶臨時對帳單一份在卷可稽。告訴人雖陳
      稱：其與丙○○不相識，且支票背面的帳號不是他的，印章也不是他的云云。
      然證人丙○○為告訴人之弟媳，且存入丙○○前開帳戶內之支票款項，係告訴
      人之母親黃玉娥交待丙○○存入等情，業據證人丙○○於本院審理時證述明確
      ，並有丙○○、乙○○之全戶戶籍資料各一份附卷可按，證人丙○○既係告訴
      人之弟媳，而前開支票又係告訴人之母親囑證人存入證人丙○○之帳戶，支票
      背面並蓋有告訴人之印章，則從此情觀之，告訴人實難推諉其不識丙○○及不
      知前開支票款項之流向，其所言顯屬不實，足徵被告等於八十六年間確有開立
      支票償還告訴人前開票款金額等情，應係屬實。並非如公訴意旨所指被告等從
      八十六年一月九日起至八十七年九月十五日止，分文未清償予告訴人，且唯獨
      對告訴人之款項不還，顯有詐欺之意。倘被告等於借款之初即存有詐欺意圖，
      其又何須於借款後即陸續償還前開款項，足認渠等於借款之時應無詐欺之意圖
      。
（三）縱事後被告丁○○於八十七年八月二十五日至十二月二十五日間所開立之支票
      並未獲兌現，有存款不足退票單影本七紙附卷可參，惟尚難僅憑此即遽論被告
      於借款當時即有詐欺取財之犯意。又被告丁○○與告訴人已達成和解，有和解
      書一紙在卷可稽，亦足認被告二人應無故不返還之圖謀。是被告上開所辯，應
      非虛妄，堪可採信。綜上所述，並揆諸前開判例要旨及說明，本件被告二人於
      借款之初既無為自己不法所有之意圖，核與刑法第三百三十九條第一項之詐欺
      取財罪之構成要件有間，自難逕以該罪相繩。本件僅屬民事糾葛，難以被告單
      純債務不履行之狀態，而推定其自始即有詐欺犯意。此外，復查無其他積極證
      據足以證明被告有何詐欺取財之犯行，不能證明被告犯罪，自應為被告無罪之
      諭知。
五、另公訴人以八十九年度偵字第二○六三號移送併辦戊○○告訴被告等詐欺部分：
    本案既經為無罪之諭知，則前開移送併辦部分自與本罪無何裁判上一罪之關係，
    且移送併辦部分復未經起訴，本院自無從就該部分併予審理，應退由檢察官另為
    適法處理，附此敘明。
據上論斷，應依刑事訴訟法第三百零一條第一項，判決如主文。
本案經檢察官林圳義到庭執行職務。
中    華    民    國      九十一      年      十二      月      五      日
                                      臺灣臺東地方法院刑事庭
                                          審判長法  官  蔡勝雄
                                                法  官  黃呈熹
                                                法  官  蔡世芳
右正本證明與原本無異。
如不服本判決，應於判決送達後十日內向本院提出上訴狀。（須附繕本）
「切勿逕送上級法院」
                                                書記官  陳美鄉
中    華    民    國      九十一      年      十二      月      六      日
